【裁判字號】    92,上更(一),315
【裁判日期】    921225
【裁判案由】    強盜
【裁判全文】
臺灣高等法院高雄分院刑事判決                九十二年度上更(一)字第三一五號
    上  訴  人
    即  被  告  甲○○
    選任辯護人  康進益律師
                王國論律師
    上  訴  人
    即  被  告  丙○○
    選任辯護人  蔡建賢律師
右上訴人等因強盜案件，不服臺灣高雄地方法院八十九年度訴字第二五二五號中華民
國八十九年十二月一日第一審判決（起訴案號：臺灣高雄地方法院檢察署八十九年度
偵字第二四０三二號），提起上訴，判決後經最高法院發回，本院判決如左：
      主  文
原判決撤銷。
甲○○、丙○○共同於夜間侵入有人居住之建築物，意圖為自己不法之所有，以強暴
、脅迫至使不能抗拒，而取他人之物，各處有期徒刑柒年。
      事  實
一、甲○○、丙○○共同基於意圖為自己不法所有強盜之犯意聯絡，於民國八十九年
    十月十八日凌晨三時三十分許，由甲○○駕駛伯維企業有限公司所有之車牌ＺＶ
    －八六五號五爪型吊桿大貨車，丙○○則駕駛其服務之勝華公司所有之車牌ＶＬ
    －九五九七號自用小客車，前往高雄市小港區大坪頂特定區○○○○段七十六地
    號），二人先行侵入國城建設股份有限公司（下稱國城建設公司）工地內有人居
    住之貨櫃屋建築物，嚇令在貨櫃屋內執勤之國城建設公司工地看守員工乙○○不
    要動，否則即以修理等語脅迫就範，並由甲○○拿出膠帶綑綁乙○○雙手及矇住
    乙○○之眼睛、嘴巴，由丙○○負責看守等強暴、脅迫方法，至乙○○不能抗拒
    ，甲○○隨即駕駛並操作前開大貨車，在國城建設公司工地，將國城建設公司所
    有之車牙機一台、電動碎石機三台及鋼筋成品一批（重約一萬三千公斤），吊上
    該大貨車，得手後，與丙○○分別駕駛前開大貨車、自用小客車逃逸。嗣於同（
    十八）日上午七時餘許，國城建設公司員工上班時，才發現被綑綁之乙○○，乃
    報警循線查獲甲○○、丙○○。
二、案經高雄市政府警察局小港分局移送臺灣高雄地方法院檢察署檢察官偵查起訴。
    理  由
一、訊之上訴人即被告（下稱被告）甲○○、丙○○坦承有於八十九年十月十八日三
    時三十分許，分別駕駛上開貨車、自用小客車，前往右揭國城建設公司工地，曾
    進入貨櫃屋內，矇住被害人乙○○眼睛，由被告丙○○負責看守乙○○，另被告
    甲○○曾操作大貨車，將國城建設公司所有置於工地之車牙機、電動碎石機及鋼
    筋成品等物搬上大貨車，嗣後二人隨即逃逸等犯行，核與被害人乙○○於警訊及
    偵審中指述之情節大致相符，且乙○○向警方報案後，警方是依殘留於綑綁乙○○之膠帶上之被告甲○○指紋，而循線查獲被告甲○○之情，亦據證人即高雄市
    政府警察局小港分局員警陳吉峰於原審審理時到庭結證屬實（見原審八十九年十
    一月十五日審判筆錄），並有內政部警政署刑事警察局編號一三六五號鑑驗書影
    本一紙附卷可稽（見警卷第七頁）。被告甲○○、丙○○雖辯稱伊二人並未跟乙○○講「不要動，如不聽從要修理」，且進入時只有用膠帶矇住乙○○眼睛，是
    要離開時，乙○○說對公司不好交待，應乙○○之要求，伊二人才用膠帶綑綁、
    貼住乙○○雙手及嘴巴，又綑綁乙○○時竊取鋼筋等物早已完成，應僅成立竊盜
    罪或恐嚇取財罪云云。惟查
  (1)被告甲○○、丙○○於警訊時分別供稱：「我（甲○○）駕駛一輛自用大貨車抓
    子型車號ＺＶ─八六五號，而我另一結拜兄弟丙○○駕駛一輛自小客車車號ＶＬ
    ─九五九七，停放於路旁，觀看四週無人，潛入工寮內，發現看管工人乙○○還
    未睡覺，我馬上用膠帶貼住他眼睛，而被害人乙○○懼怕說一句，不要傷害我，
    會配合，之後再用膠帶貼嘴巴及綑綁雙手」（警卷第三頁反面），「：：：：到
    達工地時，我們二人就先進入守衛室，甲○○就先拿膠帶將守衛眼睛貼上，不要
    丁守衛認出我們面貌，並把守衛雙手也用膠帶綑綁，然後我（丙○○）就負責看
    守：：：」等語（警卷第五頁）。就被告等之上開供述，足見被告二人係進入工
    寮內，見乙○○尚未睡覺，為恐事發被認出，即先以膠帶貼上乙○○之眼睛，並
    將其雙手綑綁，推由被告丙○○看守，再推由駕駛五爪型吊桿大貨車之被告甲○○，駕駛該大貨車在該工地吊取鋼筋等物，要無可疑。果如被告等已將鋼筋等物
    吊上大貨車，再行綑綁乙○○，則綑綁完成後，應儘速離去，豈有再由被告丙○○負責看守乙○○之理。況被害人乙○○於警訊及本院前審審理時，均指稱「伊
    被綑綁後，始聽到機器吊東西的聲音，伊並未要求被告等將之綑綁，否則對老闆
    不好交代的話」等語，尤可見被告等所辯無據。
  (2)被告甲○○於警訊時供承由其以膠帶貼住乙○○之眼睛，並綑綁他的雙手（警卷
    第三頁反面），被告丙○○於警訊時，亦為相同之供述（警卷第五頁），然則被
    害人乙○○於警訊時所稱「那名胖的男子就拿膠帶緊綁我的手腕」，於本院前審
    調查時，指稱係被告甲○○將其綑綁，與事實並無不符之處。依被告甲○○於警
    訊所供被害人乙○○於被膠帶貼住眼睛之後，「：：：懼怕說一句不要傷害我，
    會配合」，係見被告二人侵入，又已被貼上眼睛，衡量其年紀已大（民國十五年
    二月十八日生，有其年籍在卷可按），顯然無法抗拒年輕力壯之被告二人甚明，
    自不能以乙○○未抗拒，而謂乙○○能抗拒而不抗拒。被害人乙○○於本院前審
    調查中，就被告甲○○有無喝令「不要動，否則要修理」，雖表示「沒有」，但
    於本院前審審理時，陳明調查庭時，因未聽清楚，故答稱「沒有」。就被告等之
    強盜手法觀之，其等事先購買膠帶（丙○○於警訊供明以新台幣七十元購買二捲
    備用），即有先控制看守工地之乙○○，概然可見，則於膠帶貼住乙○○之眼睛
    時，喝令「不要動，否則要修理」，不悖常情，應認被害人乙○○於警訊及本院
    前審審理時之指訴為真實可採。
  (3)被告二人未帶兇器，亦未毆打被害人乙○○，固為乙○○證實，但被告二人均
    係二十餘歲之青年，有其年籍在卷可按，且體重皆為八、九十公斤之人（見本院
    前審被告丙○○之辯護狀），足見均為年輕力壯之青年，而被害人乙○○係七十
    多歲之老年人，突見被告二人侵入將之押住，就客觀情勢論斷，顯然無法對被告
    二人抗拒，是被告等有無帶兇器，有無毆打被害人，均不足以認定被害人能抗
    拒而不抗拒。而強盜、恐嚇取財二罪主要區別，在於被害人遭受加害人強暴脅迫
    時，是否已達不能抗拒程度為斷，本件看守工地財物之被害人乙○○遭受被告二
    人強暴，既已達於不能抗拒程度，已如前述，被告二人自非僅構成恐嚇取財罪。
    又被告二人取得財物，既對看守之被害人乙○○公然強暴，並非乘人不備之際秘
    密竊取，亦非僅屬構成竊盜罪可言。被害人乙○○就被告二人體型之描述，指稱
    為「一胖一瘦」，雖與被告二人之體型未盡相符，但取鋼筋等財物之人，確為
    被告二人，則乙○○所稱之「一胖一瘦」，僅係其描述之誤差，並不被告等之
    犯行，又被告丙○○雖有依乙○○之要求，拿水給乙○○飲用，僅能證明丙○○
    尚有人性，不能以之謂非強盜財物。
  (4)被告丙○○於本院前審雖又辯稱警訊筆錄，係警察自己寫的云云，惟為丙○○製
    作筆錄之偵查員彭耀德係依丙○○之供述記載，已據彭耀德於本院前審調查時陳
    明。被告丙○○之警訊筆錄，其作案情節，與被告甲○○及被害人乙○○於警訊
    之供述，均相一致，且筆錄均經受訊問人閱讀後簽名，任意指稱非其陳述，尚難
    採信。
  (5)國城建設公司遭盜失之財物係車牙機一台、電動碎石機三台及鋼筋成品一批等情
    ，已據被害人乙○○於警訊及原審審理時、證人即國城建設股份有限公司工地主
    任劉英俊於原審審理時敘明在卷，而被告二人於警訊時亦為相同之陳述，且該警
    訊筆錄所載之失竊物品數量係警訊時依被告二人所述而載一節，亦據證人陳吉峰
    結證明確。被告二人強取上開國城建設公司財物，足認有為自己不法所有之意圖
    亦明。
  (6)綜上所述，被告被告甲○○、丙○○前開所辯，要係避重就輕之詞，均無可採。
    本件事證明確，被告犯行洵堪認定。至被告等請求傳訊被害人乙○○，因乙○○
    業已死亡，有載明上情郵政退件可按，致無從再行傳訊，附此說明。
二、被告甲○○、丙○○二人於夜間侵入國城建設公司工地內有人居住之貨櫃屋，嚇
    令在貨櫃屋內執勤之該公司工地看守員工乙○○不要動，否則即以修理等語脅迫
    就範，並由甲○○拿出膠帶綑綁乙○○雙手及矇住乙○○之眼睛、嘴巴，由丙○○負責看守等脅迫、強暴方法，至使乙○○不能抗拒，推由甲○○駕駛並操作前
    大貨車，將國城建設公司所有之車牙機一台、電動碎石機三台及鋼筋成品一批，
    吊上該大貨車，得手後駕車逃逸。核被告甲○○、丙○○施強暴、脅迫，致被害
    人乙○○不能抗拒而取得財物，有刑法第三百二十一條第一項第一款於夜間侵入
    有人居住建築物之情形，應構成修正後刑法第三百三十條第一項之加重強盜罪。
    被告二人於夜間侵入有人居住之國城建設公司工地貨櫃屋，而對被害人乙○○強
    暴脅迫之行為於貨櫃屋內即已著手完成，並強取乙○○看管置於貨櫃屋外之工地
    財物，被告所為強盜罪與夜間無故侵入建築物罪間，在時間上有銜接性，地點上
    有關聯性，自應成立修正後刑法第三百三十條第一項之之加重強盜罪。茲被告二
    人於本件強盜犯罪行為時，本應適用懲治盜匪條例第五條第一項第一款之盜匪罪
    處斷，但行為後，因懲治盜匪條例已於九十一年一月三十日以華總一義字第０九
    一０００一五０八０號公布，於同年二月一日廢止，而同日修正公布生效刑法第
    三百三十條加重強盜罪，又懲治盜匪條例雖經廢止，但因廢止該條例之同時，已
    修正刑法相關法條，立法目的旨在以修正後之刑法相關法條取代該條例部分相關
    法律，且因該條例廢止前，與新修正之刑法相關法條，均有刑罰規定，就此而言
    ，自屬刑法第二條第一項所謂之行為後法律之變更，參酌最高法院二十五年上字
    第二六七號、二十八年上字第二三九七號、五十一年台上字第二一七九號判例意
    旨，自應就行為時有效之懲治盜匪條例與裁判時之修正後刑法之相關規定比較適
    用（最高法院九十一年度台上字第八三五號判決意旨參照），揆諸上開說明及最
    高法院決議，應依刑法第二條第一項從新從輕規定，比較修正後之新刑法與懲治
    盜匪條例，決定適用法律（即懲治盜匪條例第五條第一項第一款規定為無期徒刑
    或七年以上有期徒刑與新修正刑法第三百三十條最低本刑為七年以上有期徒刑）
    ，比較結果，新修正公布之刑法第三百三十條規定有利於被告，依刑法第二條第
    一項前段之規定，自應適用裁判時即新修正之刑法第三百三十條第一項之加重強
    盜罪處斷。至修正前之刑法第三百二十八條第一項或第三百三十條第一項，既非
    中間法，即不生比較適用中間法問題。公訴人認被告夜間侵入有人居住貨櫃屋之
    行為，另犯刑法第三百零六條第一項之無故侵入建築物罪嫌云云，然此部份未經
    有告訴權人依法提出告訴，且此部份與強盜罪結合成刑法第三百三十條第一項之
    加重強盜罪，為實質上一罪，自不另論無故侵入建築物罪之問題，公訴人認被告
    另犯刑法三百零六條第一項之無故侵入建築物罪，且與所犯強盜罪有牽連關係一
    節，容有誤會，附此說明。
三、原審予以被告論罪科刑，固非無見，惟查（一）被告行為後懲治盜匪條例業經總
    統於九十一年一月三十一日公佈廢止，同日公佈修正刑法強盜罪之相關條文，原
    審未及比較新舊法，容有未合；（二）公訴人起訴認被告另犯刑法第三百零六條
    第一項之無故侵入罪嫌，惟此部份與所犯強盜罪業已結合為加重強盜一罪，而不
    另論罪，已如前述，原判決漏未說明，亦有未合。被告上訴意旨，否認犯強盜罪
    ，指摘原判決不當，雖無理由，但原判決既有上開可議，自應將之撤銷改判。爰
    審酌被告二人均年輕力壯，竟不思以正當方法賺取財物，以強暴、脅迫方式，強
    取他人管領財物，造成被害人精神恐懼及財物損失，影響社會秩序甚鉅，惡性不
    輕，惟念渠倆未傷害看管被害人乙○○，且犯後已與被害人國城建設公司和解，
    並將強盜財物折現價值二十四萬一千四百元賠償財物所有人國城建設公司，有該
    公司所出具之收據一紙在卷可憑（見原審卷第七六、七七頁），犯後坦承大部分
    犯行，態度良好等一切情狀，爰量處如主文第二項所示之刑。查供被告犯罪用之
    車牌ＺＶ－八六五號五爪型吊桿大貨車，係伯維企業有限公司所有，有汽車新領
    牌照登記證可按（見原審卷第八八頁），並非被告甲○○所有，且非違禁物，公
    訴人請求沒收該車牌ＺＶ－八六五號五爪型吊桿大貨車，為無理由，不應准許。
據上論結，應依刑事訴訟法第三百六十九條第一項前段、第三百六十四條、第二百九
十九條第一項前段，刑法第二條第一項前段、刑法第二十八條、第三百三十條第一項
，判決如主文。
本案經檢察官沈紹嘉到庭執行職務。
中    華    民    國      九十二      年      十二      月     二十五   日
                              臺灣高等法院高雄分院刑事第七庭
                                  審判長法官  李春昌
                                        法官  黃憲文
                                        法官  莊飛宗
右正本證明與原本無異。
如不服本判決應於收受本判決後十日內向本院提出上訴書狀，其未述上訴理由者，
並得於提起上訴後十日內向本院補提理由書狀（均須按他造當事人之人數附繕本)「
切勿逕送上級法院」。
                                      書記官  張明賢
中    華    民    國      九十二      年      十二      月     二十五   日
附錄：本判決論罪科刑法條：
修正後刑法第三百三十條第一項。
犯強盜罪而有第三百二十一條第一項各款情形之一者，處七年以上有期徒刑。


司法院資訊處製作；財團法人民間司法改革基金會備份。
